福建連江地方法院民事判決
110年度訴字第8號
原      告  福建連江地方法院

法定代理人  王邁揚  
原      告  福建連江地方檢察署

法定代理人  黃智勇  
原      告  法務部○○○○○○○○

法定代理人  曾至勲  
共      同
訴訟代理人  黃振倫  
被      告  曹金官  
            曹依俤    住新北市○○區○○路00巷0弄0號2樓  曹
            金章    住臺中市○○區○○路000巷00號      曹常
            訓    住臺中市○○區○○○街00○0號
            曹亞穎  
            曹國揚  

兼  共  同
訴訟代理人  曹宏宇   
                      指定送達處所：連江縣○○鄉○○村000號2樓
上列當事人間請求確認土地所有權登記請求權不存在事件，本院
於民國111年3月30日言詞辯論終結，判決如下：
    主      文
確認被告就坐落於如附圖一所示連江縣○○鄉○○段○○○○○○0○0地號
土地(面積一二一點九四平方公尺)之所有權登記請求權不存在。
訴訟費用由被告負擔。
    事實及理由
壹、程序事項：
一、原告福建連江地方檢察署法定代理人起訴時為張介欽，訴訟
    中變更為黃智勇，經其具狀聲明承受訴訟，有承受訴訟狀及
    法務部民國110年5月3日法令字第11008509881號令在卷可查
    （110年度補字第8號卷，下稱補字卷，第161、163頁），於
    法相符，應予准許。
二、原告起訴主張被告就伊所管理之連江縣○○鄉○○段○○○○○○0000
    000地號土地、面積121.94平方公尺之土地(下稱系爭土地)
    ，未符取得時效要件，無權請求登記為所有人，求為命確認
    被告就系爭土地所有權登記不存在之判決。嗣更正聲明為：
    確認被告就系爭土地所有權登記「請求權」不存在(本院卷3
    43頁)。核屬補充法律上陳述，而非訴之變更或追加，合於
    民事訴訟法第256條規定，亦應准許。　　
貳、實體事項：
一、原告主張：連江縣○○鄉○○段0000地號土地(下稱1194地號土
    地)於88年重測前為南東小段924-3地號，戰地政務時期經馬
    祖戰地政務委員會及馬祖防衛司令部(下稱馬防部)於77年無
    償撥用與原告興建聯合司法大樓及看守所分舍，於80年5月1
    0日第一次登記為連江縣所有，管理者為原告。但被告之母
    即劉黁妹於107年12月26日提出訴外人張金蓮出具之土地四
    鄰證明書，以系爭土地為劉黁妹自33年3月至43年3月止以所
    有之意思占有使用，依時效取得為由，向連江縣地政局(下
    稱地政局)申請所有權登記，經地政局公告後原告均提出異
    議，於109年7月30日經不動產糾紛調處委員會(下稱調處委
    員會)調處結果為異議不成立，准予劉黁妹登記。嗣張金蓮
    於109年10月5日出具撤銷保證聲請書，地政局於翌日駁回登
    記申請，被告曹宏宇再於109年10月12日以訴外人陳木旺出
    具之四鄰證明書提予地政局，主張劉黁妹自49年2月27日至6
    2年6月30日止以所有之意思占有使用系爭土地。惟上述四鄰
    證明書內容均為不實，被告未能舉證劉黁妹已時效取得系爭
    土地所有權，當無所有權登記請求權存在，而劉黁妹於109
    年7月30日已死亡，乃以劉黁妹全體繼承人為被告，請求確
    認被告就系爭土地所有權登記請求權不存在。並聲明：如主
    文所示。
二、被告則以：
  ㈠系爭土地所有人為連江縣，原告僅為系爭土地管理機關，並
    無訴訟實施權。
　㈡本件於109年7月30日經調處委員會調處結果為異議不成立，
    准予劉黁妹登記，原告3人於同年8月12、14日分別收到連江
    縣政府送達調處紀錄表，於同年月20日共同具狀以劉黁妹為
    被告，起訴為相同之請求(下稱前訴)，但於110年3月31日已
    具狀撤回前訴，視同未起訴。縱原告同日向被告提起本訴，
    仍逾土地法第59條第2項規定之法定不變期間，本件起訴欠
    缺保護必要。
　㈢劉黁妹自33年至65年間以所有之意思和平繼續占有除系爭土
    地外，尚有同段645-1、648、656、665-1、1354、1354-1至
    1354-4、1577、2036-3、2036-4等地號共12筆土地，用以種
    植地瓜及季節性蔬菜等農作物，被告曹金官、曹金章、曹常
    訓、曹依俤及曹宏宇等兄弟5人時常幫忙農作事務，劉黁妹
    於連江縣地政機關成立前已符合時效完成要件，得視為所有
    人，被告基於繼承關係與離島建設條例(下稱離島條例)第9
    條第6項及馬祖地區土地申請返還實施辦法之規定，自得依
    法申請就系爭土地為所有權登記。
  ㈣聲明：原告之訴駁回。
三、兩造不爭執事實(見本院卷第238頁）：
  ㈠1194地號土地於88年重測前為南東小段924-3地號，其上現為
    法務部○○○○○○○○坐落位置，原為陸軍醫院部分院址，於77年
    經馬祖戰地政務委員會及馬防部無償撥用與原告興建聯合司
    法大樓及看守所分舍，於80年5月10日第一次登記為連江縣
    所有，管理者為原告。
  ㈡劉黁妹以時效取得為由，於107年以張金蓮出具之四鄰證明書
    就系爭土地向地政局申請登記，經地政局公告後原告均提出
    異議，於109年7月30日經調處委員會調處結果為異議不成立
    ，准予劉黁妹登記。原告不服，於109年8月20日提起前訴。
    張金蓮於109年10月5日出具撤銷保證聲請書，地政局於翌日
    駁回登記申請，經曹宏宇再以陳木旺出具之四鄰證明書提予
    地政局。原告於110年3月31日具狀撤回前訴，並以劉黁妹之
    繼承人為被告提起本訴。　
四、得心證之理由：
　　原告主張劉黁妹未時效取得系爭土地所有權，無系爭土地所
    有權登記請求權等情，為被告所否認，並以前詞置辯。經查
    ：
　㈠按所謂「當事人適格」，係指具體訴訟可為當事人之資格，
    得受本案之判決而言。此種資格，稱為訴訟實施權或訴訟行
    為權。判斷當事人是否適格，應就該具體之訴訟，依當事人
    與特定訴訟標的之法律關係定之。一般而言，訴訟標的之主
    體通常為適格之當事人。雖非訴訟標的之主體，但就該訴訟
    標的之權利或法律關係有管理或處分權者，亦為適格之當事
    人。次按確認之訴，衹須主張為訴訟標的之法律關係或其他
    事項之存否有不明確者，對於爭執其主張者提起，即屬當事
    人適格。又確認之訴非原告有即受確認判決之法律上利益者
    ，不得提起。所謂即受確認判決之法律上利益，係指法律關
    係之存否不明確，原告主觀上認其在法律上之地位有不安之
    狀態存在，且此種不安之狀態，能以確認判決將之除去者而
    言。查系爭土地所在之1194地號土地於80年5月10日第一次
    登記為連江縣所有，管理者為原告等情，有土地登記謄本在
    卷可查（補字卷第145頁）。則本件經地政機關調處後，原
    告仍無法接受調處結果，顯然雙方就「被告對系爭土地有無
    所有權登記請求權存在」一事已存有爭執，此法律關係之存
    否不明確，倘准許被告得請求登記為所有權人，將使由原告
    管理之系爭土地成為被告所有。依前開說明，原告既為系爭
    土地之管理機關，則其在私法上之法律地位即有不安之狀態
    存在，而此不安狀態能以確認判決除去，原告對爭執其主張
    之被告提起本件確認訴訟，自有即受確認判決之法律上利益
    存在，即屬當事人適格，並有確認利益。被告辯稱國有財產
    如涉及得、喪、變更之訴訟，單純管理機關並無訴訟實施權
    ，原告為系爭土地之管理機關，於本件欠缺當事人適格云云
    ，不足憑採。　　　
  ㈡土地所有權人在登記機關審查主張時效完成申請地上權登記
    證明無誤，即行公告之期間內，如有異議而生土地權利爭執
    時，應由該管直轄市或縣（市）地政機關予以調處，不服調
    處者，應於接到調處通知後15日內，向司法機關訴請處理，
    逾期不起訴者，依原調處結果辦理之，此觀之土地登記規則
    第118條第4項及土地法第59條第2項規定自明。上開規定所
    謂土地所有權人於接到調處通知後15日內，不起訴者，依原
    調處結果辦理之，僅指調處結果於土地所有權人逾期不起訴
    時確定，地政機關基於其執掌登記業務之職權，應據以辦理
    登記而言。然因地政機關並無確定私權之權，故土地所有權
    人對於土地占有人得否因時效取得所有權，如有爭執，仍得
    提起民事訴訟以求解決。查本件前於109年7月30日經調處委
    員會調處結果為異議不成立，准予劉黁妹登記，原告不服而
    於收到調處通知後之15日內之109年8月20日提起前訴，嗣原
    告於110年3月31日具狀撤回前訴，同日以劉黁妹之繼承人為
    被告提起本訴等情，為雙方所不爭執，且有調處紀錄表、地
    政局送達證書、前訴民事撤回狀及本件起訴狀收狀章戳在卷
    可查(109年度簡字第15號卷第29頁，補字卷第7、124、125
    頁)。則原告提起本訴距原告於同年8月12、14日接到調處通
    知，雖已逾土地法第59條第2項所定15日期間，依前開說明
    ，因地政機關並無確定私權之權，原告仍得向法院提起訴訟
    以解決私權爭議，本院仍應就被告是否具備時效取得所有權
    之要件，為實體裁判。被告抗辯原告提起本訴時，已逾土地
    法第59條第2項規定之法定不變期間，欠缺保護必要云云，
    並非可採。 
  ㈢被告是否符合時效取得要件及依繼承關係取得系爭土地？  
　⒈以所有之意思，20年間和平繼續占有他人未登記之不動產者
    ，得請求登記為所有人；以所有之意思，10年間和平繼續占
    有他人未登記之不動產，而其占有之始為善意並無過失者，
    得請求登記為所有人，98年7月23日修正前民法(以下均稱民
    法)第769條、第770條定有明文。又事實為法律關係發生之
    特別要件者，在消極確認之訴，應由被告就其存在負舉證之
    責任。本件被告抗辯劉黁妹於連江縣地政機關成立前，就系
    爭土地已符合民法第769條或第770條取得時效規定之要件，
    依民法物權編施行法第9條規定，視為系爭土地所有人，依
    前開說明，被告應舉證證明其已符民法時效取得規定之特別
    要件事實，方得依離島條例第9條第6項請求登記為系爭土地
    之所有權人。
  ⒉被告辯稱劉黁妹自33年至65年間在系爭土地從事農耕，符合
    時效取得要件云云，提出張金蓮、陳木旺出具之四鄰證明書
    、照片等為證(見補字卷第55、138、75至87頁，本院卷第32
    7至339頁)，並聲請證人陳木旺及曹冬金到庭證述（本院卷
    第149至156頁、第157至159頁）。查：
    ⑴本件被告提出由張金蓮出具之四鄰證明書，張金蓮復於其
      後出具撤銷保證聲請書內容略以系爭土地實況，本人並不
      瞭解，爰聲請撤銷充任本件保證人(見補字卷第133頁)。
      對照被告曹宏宇陳述張金蓮那張證明書係伊為張金蓮寫的
      ，張金蓮只有蓋章等語（本院卷第43頁）。則張金蓮原出
      具之四鄰證明書，既經張金蓮以撤銷保證聲請書聲請撤銷
      ，並說明不清楚系爭土地實況，且內容非張金蓮本人書立
      ，即難採信。
　　⑵陳木旺證述：被告訴訟代理人請我到地政機關寫證明書，
      簽名以外的字是他們寫好我簽名蓋章；我約7、8歲開始看
      到被告家族使用系爭土地，直到38年阿兵哥來台就沒耕種
      了，因為他們會放狗出來咬人；我不知道被告父母耕種系
      爭土地到何時，因為當時我也到處跑；我不知道系爭土地
      在哪裡；51年醫院蓋起來以後，這附近就沒人在種田了，
      51年以後被告爸爸媽媽就被趕下山了；（問：既然你這麼
      說，四鄰證明書上49年至62年，這是誰幫你寫的？）地政
      裡面寫的，我只帶著印章和身分證，沒有注意年份，就簽
      名蓋章了；我6歲時被告家就在種田，但阿兵哥來就沒種
      了，阿兵哥來是38年的事；我簽四鄰證明書時，沒有詳細
      看過，我只簽名蓋章等語(見本院卷第152至156頁)。則陳
      木旺出具四鄰證明書時，未詳閱核實內容即逕為簽章，且
      自承不知道系爭土地確切位置，又先證稱51年以後，被告
      父母即未在附近耕種，復稱38年以後，被告家族即未耕種
      ，均與其出具之土地四鄰證明書記載劉黁妹於49年至62年
      間占有系爭土地等情不符。是陳木旺顯就系爭土地占有狀
      況不清楚，無從按其證言或出具之四鄰證明書證明劉黁妹
      繼續占有系爭土地10年以上乙情為真實。
　　⑶證人曹冬金證稱：我有看過劉黁妹在這附近耕過田地，但
      位置在哪不知道，何時耕種時間太久了不記得；我親眼看
      過被告家人耕種但不記得位置（本院卷第158至159頁）。
      則證人曹冬金對於劉黁妹就系爭土地之占用時間及位置均
      不清楚，無從為被告有利之認定。
　　⑷被告另提出過往照片比對系爭土地近況附近照片，並佐以
      陳木旺及曹冬金證述劉黁妹耕種作物等情，辯稱系爭土地
      確屬劉黁妹在生前從事耕種而繼續占有云云。惟陳木旺及
      曹冬金證述無從為被告有利認定乙事，論述如前。又被告
      所舉之照片均未能顯示劉黁妹確已繼續占有系爭土地10年
      以上，亦不得作為佐證被告答辯為真。　
　⒊本院為確認系爭土地之位置及範圍，乃依被告聲請履勘系爭
    土地現場，觀地政機關之複丈成果圖所示(見附圖二)，被告
    於110年12月2日現場所指界之範圍明顯大於系爭土地之範圍
    ，擴及於同地段645、645-1、2036-5、1194-1等地號之土地
    (參黃色區域)，可知本次指界與被告向地政局申請複丈時指
    界位置、面積、外部輪廓(參紅色區域)有極大落差。又劉黁
    妹曾於108年12月11日申請放棄如附圖一所示1194(1)、(2)
    、(5)範圍，有土地放棄同意書可證(見補字卷第96頁)，倘
    如被告所述逾30年來占用系爭土地，衡情應對系爭土地狀況
    相當瞭解，但被告申請登記及指界占用系爭土地之位置及範
    圍卻先後歧異，難認其抗辯長期占有系爭土地農耕之事實為
    真實。被告雖於本院辯稱：現場指界之範圍(指附圖二黃色
    部分)包含劉黁妹實際上有使用而尚未完成登記之部分土地
    ，及部分土地和他人指界重疊而放棄，而只申請登記系爭土
    地之部分等語(見本院卷第236-237頁)，惟仍與證人陳木旺
    於履勘期日指界之藍色區域輪廓有明顯出入，因無法互為佐
    證，所辯亦不足憑。
　⒋被告雖另抗辯原告未提出系爭土地徵收或價購之證明，應依
    離島條例第9條第6項返還系爭土地與被告等語，惟探求該條
    項規定意旨，係將「非經有償徵收或價購」等非依法定程序
    致登記爲公有之土地，還地於民，賦予人民申請返還土地請
    求權，以修復爲戰地政務而特別犧牲之人民財產權，回復其
    所有權，但並未減輕或倒置被告之舉證責任，被告所辯似認
    政府機關負擔有給予對價之舉證責任，顯有誤會。
　⒌從而，被告所舉前述證據尚無從證明劉黁妹繼續占有系爭土
    地已逾10年以上之事實，不足認定已完成時效取得要件。
　㈣馬祖地區之土地，自民國38年起，非經有償徵收或價購等程
    序登記為公有，致原土地所有人或合於民法物權編施行法第
    9條規定之視為所有人或其繼承人喪失其所有權，土地管理
    機關已無使用土地之必要者，應自本條例中華民國102年12
    月20日修正施行之日起5年內，依原土地所有人、視為所有
    人或其繼承人之申請返還土地；土地管理機關有繼續使用土
    地之必要者，應依法向原土地所有人、視為所有人或其繼承
    人辦理徵收、價購或租用。其已依金門馬祖東沙南沙地區安
    全及輔導條例提出請求經駁回者，得再依本條例之規定提出
    申請。離島建設條例第9條第6項有明文。次按依法得請求登
    記為所有人者，如第3條第1項所定之登記機關尚未設立，於
    得請求登記之日，視為所有人。民法物權編施行法第9條亦
    有規定。則被告既未能舉證劉黁妹就系爭土地繼續占有10年
    以上而符合時效取得之要件，即非合於民法物權編施行法第
    9條規定之視為所有人。因此，被告抗辯劉黁妹於連江縣地
    政機關成立前已符合時效完成要件，依離島條例第9條第6項
    及馬祖地區土地申請返還實施辦法規定，請求就系爭土地為
    所有權登記云云，即失所據，不可採信。
五、綜上所述，依被告所舉證據，既無法證明劉黁妹於連江縣地
    政局成立前已符合時效取得要件，難認被告為民法物權編施
    行法第9條規定之視為所有人或其繼承人，則被告抗辯依離
    島條例第9條第6項及及馬祖地區土地申請返還實施辦法規定
    ，得請求就系爭土地為所有權登記，並不可採。從而，原告
    請求確認被告對於系爭土地之所有權登記請求權不存在，核
    屬有據，應予准許。
六、本件事證已經明確，雙方其餘之攻擊防禦方法及所用之證據
    ，經本院斟酌後，認為均不足以影響本判決之結果，自無一
    一詳予論述之必要。
七、訴訟費用負擔之依據：民事訴訟法第78條、第85條第1項前
    段。
中　　華　　民　　國   111   年　　 4 　 月　   20    日
　　　　　  民事庭    審判長法  官  藍家偉
                            法　官  黃瑞成
                            法　官  范嘉紋
以上判決正本係照原本作成。
如對本判決上訴，須於判決送達後20日內向本院提出上訴狀(應
按他造人數附具繕本)。
如委任律師提起上訴者，應一併繳納上訴審裁判費。 
中　　華　　民　　國　　111 　年　　4 　　月　　20　　日
                             書記官  郭子謙
附圖一：連江縣地政局107年12月26日複丈通知書所附地籍參考 
         圖
附圖二：連江縣地政局110年12月23日測量字第1100003816號函 
         所附複丈成果圖